臺灣桃園地方法院民事判決　　　　　　　　96年度訴字第20號
原　　　告　丁○○
　　　　　　己○○
　　　　　　戊○○
　　　　　　辛○○
　　　　　　庚○○
　　　　　　丙○○○
　　　　　　甲○○
上7 人共同
訴訟代理人　簡長順　律師
被　　　告　乙　○
上列當事人間請求拆屋還地等事件，於民國 96年8月29日辯論終
結，本院判決如下：
    主      文
被告應將坐落於桃園縣八德市○○段一００一地號土地上，如附
圖所示編號Ａ、Ｂ、Ｃ、Ｄ部分（面積分別為一點三七平方公尺
、三九點四二平方公尺、五點一三平方公尺、零點四五平方公尺
）土地之地上物拆除，將所坐落之土地返還原告及其他共有人全
體。
被告應自民國九十一年二月五日起至返還前項土地止，按年給付
原告新臺幣肆萬柒仟參佰陸拾伍元。
原告其餘之訴駁回。
訴訟費用由被告負擔百分之九十三，餘由原告負擔。
本判決第一項於原告以新台幣肆拾參萬伍仟元為被告供擔保後，
得假執行；但被告如於假執行標的物拍定、變賣或物之交付前，
以新台幣壹佰參拾萬柒仟元為原告預供擔保，或將請求之標的物
提存，得免為假執行。
本判決第二項於原告於各該次給付之清償日屆至時各以新臺幣壹
萬伍仟元供擔保後，得假執行；但被告如各以新臺幣肆萬柒仟元
預供擔保，得免為假執行。
原告其餘假執行之聲請駁回。
    事實及理由
一、按訴狀送達後，原告不得將原訴變更或追加他訴，但擴張或
    減縮應受判決事項之聲明者，不在此限，民事訴訟法第255
    條第1 項但書第3 款定有明文。本件原告起訴時原係聲明請
    求：「１、被告應將原告所有坐落桃園縣八德市○○段1001
    號土地占用部分（待實測）之地上物全部拆除，並將前開土
    地返還予原告及共有人全體。２、被告應自民國90年12月20
    日起至返還系爭土地止，每年給付原告新台幣（下同）59,8
    04元。嗣於96年8 月13日具狀更正聲明為：「１、被告應將
    原告所有坐落桃園縣八德市○○段1001號土地上如附圖所示
    A 、B 、C 、D 之地上物全部拆除，並將前開土地返還予原
    告及共有人全體。２、被告應自91年2 月5 日起至返還系爭
    土地止，每年給付原告69,396元。３、原告願供擔保，請准
    宣告假執行」，核屬訴之聲明之減縮及擴張，揆諸前開法律
    規定，應予准許，合先敘明。
二、本件原告起訴主張：
(一)、原告等七人與訴外人魏梓賢共有坐落於桃園縣八德市○○段
    1001號土地（下稱系爭土地），被告乙○未經全體共有人同
    意占用系爭土地，原告為系爭土地之所有權人，自得依民法
    第767 條前段規定，訴請被告將渠蓋在系爭土地上之建物拆
    除，並將占用之土地交還原告。又被告無權占用系爭土地，
    係無法律上之原因而受有相當於免給付租金之利益，致原告
    受有損害，原告自得依民法第179 條之規定，請求被告返還
    起訴前5 年即自91年2 月5 日起至返還土地之日止相當於租
    金之不當得利。而系爭土地位於鬧區○○鄰○○路，於90年
    7 月之申報地價為每平方公尺14,960元，又遭被告占用面積
    為46.37 平方公尺，故被告應返還不當得利之金額每年為69
    ,369 元 （計算式：19,460×46.37 ×10％＝69,369元）。
(二)、系爭土地係原告等人與訴外人魏梓賢所共有，被告抗辯系爭
    土地原為祭祀公業黃文忠所有，並非事實，故縱被告抗辯被
    告之妻自48年起即向前揭祭祀公業承租系爭土地，被告並已
    提存之方式繳納系爭土地之租金至102 年，惟出租人並非系
    爭土地之所有權人，且原告所提租金單據上記載之出租標的
    亦非本件訟爭之標的，故兩造就系爭土地並無租賃關係。且
    原告等人並未授權訴外人魏梓賢出售系爭土地等事宜。又原
    告否認受有系爭土地由水池變良田之利益等語。並聲明：
    １、被告應將原告所有坐落桃園縣八德市○○段1001號土地
    上如附圖所示A 、B 、C 、D 之地上物全部拆除，並將前開
    土地返還予原告及共有人全體。２、被告應自91年2 月5 日
    起至返還系爭土地止，每年給付原告69,396元。３、原告願
    供擔保，請准宣告假執行。
三、被告則以：
(一)、系爭土地重測前之地號為桃園縣八德市○○○段538-114 號
    ，所有權人原為祭祀公業黃文忠，其管理人分別為黃茂炎及
    黃新澄。被告之妻即訴外人吳美團，且該祭祀公業之管理人
    自是年起至62年止，皆按期向被告之被繼承人吳美團收取租
    金（當時稱貸地料、地基租借料），此有祭祀公業之管理人
    黃茂炎及黃新澄歷次出具之收據資料可稽，而吳美團死亡後
    ，由被告繼承吳美團之權利，故本件被告就系爭土地具有租
    賃權。又該祭祀公業之管理人黃茂炎及黃新澄自63年起即未
    再按期向吳美團收取租金，吳美團乃分別於69年及72年依民
    法第363 條之規定向本院提存所提存承租系爭土地之租金共
    計6,400 元，核算後被告就系爭土地之租金已繳納至102 年
    ，故當事人間之租賃契約乃有效存續中，依民法第422 條之
    規定，吳美團與祭祀公業就系爭土地之租賃契約為不定期限
    之租賃。故本件當事人間之不定期限租賃契約終止前，被告
    仍屬有權占用系爭土地，原告等指摘被告無權占用系爭土地
    ，應非可採。
(二)、系爭土地之共有人曾於66年3 月16日召開土地共有人會議，
    商討系爭土地之收回、出售及合建等事宜，並於會後作成決
    議：「…各共有權人全體授權魏梓賢全權處理詳依授權書記
    載。」；另按前揭會議會後作成之授權書亦有附註記載：「
    …占用戶之售價以實收價款壹萬參仟元整捌承繼價授權魏梓
    賢出售給占用戶。」故依前揭土地共有人會議所作出之決議
    ，系爭土地共有人之一即魏梓賢就系爭土地被授權出售之事
    宜即為全體土地共有人之代理人。魏梓賢曾於66年11月間擅
    自占用被告乙○所承租之系爭土地達50餘坪，用以興建房屋
    ，又進一步於67年3 月間擅自拆除毀損被告乙○所承租系爭
    土地上之廁所，故而應允被告：「…保留捌萬元為補助齊地
    基磚石屯土人工費」、「…保留貳萬元為廁所補助費」等，
    被告乙○則於71年3 月27日寄發存證信函予原告魏梓賢，表
    示同意承購之意思，並稱：「…請將該兩筆補助費計拾萬元
    保留權益，以後由地價內扣除。」故原告魏梓賢受領被告乙
    ○關於「兩筆補助費由售地地價內扣除」之意思表示後，直
    接對全體土地共有人發生效力，買賣之債權契約已然成立，
    雖迄今未辦理移轉登記，但該買賣契約仍為被告占用系爭土
    地之合法權源。
(三)、原告就系爭土地之租金依土地法第97條「城市房屋之租金」
    之法定最高年息10％為計價標準，然系爭土地並非屬高商業
    價值之精華地段，故以城市房屋租金之最高年息10％為租金
    計算之標準，顯然計價過高且非適法，故縱認被告受有相當
    於租金之不當得利，亦應以年息2 ％為計算始為適當。
(四)、被告之被繼承人吳美團自48年起即向祭祀公業承租系爭土地
    至今，系爭土地原係一大「水池」，該大水池係經吳美團花
    錢僱工填平始能加以利用，共計約支出12萬元，故原告等人
    亦屬無法律上原因收有上述水池變良田之利益，而應將上述
    利益返還被告。被告施工之花費核以當時之幣值已超過原告
    本件所主張被告受有不當得利之價額，設若被告為返還原告
    之欠款，被告亦以答辯狀繕本送達為抵銷之意思表示。並聲
    明：１、原告之訴駁回。２、如受不利之判決，被告願供擔
    保，請准宣告免假執行。
四、本件不爭執事項：系爭土地重測前之地號為桃園縣八德市○
    ○○段538-114號。
五、原告起訴主張系爭土地為其等與訴外人共有，惟遭被告占用
    且擅自於系爭土地如附圖所示Ａ、Ｂ、Ｃ、Ｄ部分興建地上
    物之事實，業據原告提出系爭土地之土地登記第二類謄本為
    證，並經本院履勘現場屬實，有勘驗筆錄及囑託桃園縣八德
    地政事務所測量並製作之複丈成果圖各1 紙在卷可稽，是原
    告上開主張，堪信屬實。惟被告仍以前開情詞置辯稱，是本
    件應審酌者為：(一)、被告就系爭土地是否有租賃權？(二)、系
    爭土地之所有權人是否曾授權訴外人魏梓賢或其他人出售系
    爭土地予被告？(三)、被告是否就系爭土地有所改良而使原告
    受有不當得利？被告主張抵銷是否有理由？
六、本院之判斷：
(一)、本件原告主張伊為系爭土地之所有權人，被告自46、47年起
    占用系爭土地如附圖所示Ａ、Ｂ、Ｃ、Ｄ部分，並於其上興
    建地上物之事實既為兩造所不爭執，則被告應就其就系爭土
    地之使用有合法權源為證明。被告抗辯伊就系爭土地有租賃
    權為原告否認，前開抗辯固據其提出祭祀公業黃文忠管理人
    黃茂炎於70年出具之證明書影本1 紙、祭祀公業黃文忠管理
    人黃新登出具48至62年向吳美團收費之收據影本13紙、69年
    及72年國庫存款收款書影本2 紙、繳款書影本2 紙、授權書
    影本1 紙及存證信函影本1 紙為據，然查前開書證均為影本
    ，原告否認前開證明書、授權書之真正，被告未能提出該證
    明書、授權書之原本供本院核對，尚難認其具有證據能力。
    且該「證明書」係祭祀公業黃文忠之管理人黃茂炎於70年間
    出具，內容大致記載祭祀公業黃文忠為桃園縣八德鄉小大湳
    水田及池沼538 、547 土地之共有人之一，權利範圍10 分
    之1 ，當時該土地上有建築房屋，共有人推選黃茂炎、黃新
    登向每戶房屋徵收2 元、菜園徵收1 元作為納稅之用，嗣後
    祭祀公業黃文忠將持分出售給魏梓賢，魏某曾表示66年土地
    要以出賣時公定價之三分之一出售予原建築戶等情；前開「
    授權書」則係依據66年3 月16日包括魏梓賢在內之土地所有
    權人就前開土地是否收回出售、市場價格若干一事討論之會
    議而來，該會議之決議即各共有人願授權魏梓賢將前開土地
    以實收每坪13,000元之價格全權出售、合建、協調占用戶之
    補償事宜（占用戶之售價以實收價款13,000元八成計價），
    故出具該授權書。是即便前開證明書、授權書為真正，依被
    告所提祭祀公業黃文忠管理人黃新登出具48至62年向吳美團
    收費之收據影本13紙、69年及72年國庫存款收款書影本2紙
    、繳款書影本2 紙等，僅可證明被告之被繼承人吳美團有付
    費予祭祀公業黃文忠之事實，然單就該等繳費單據，並無從
    知悉繳費之原因為何，是否為系爭土地之租賃，更無從以之
    證明祭祀公業黃文忠確有權就系爭土地出租，從而不得據前
    開繳費之事實推論被告就系爭土地之租賃關係存在，更難認
    系爭土地現在之所有權人應受該關係之拘束。再者，前開授
    權書既不能證明為真正，則難認系爭土地之所有權人就該土
    地之處分有何授權之事實，被告自無從據該授權書有何主張
    。又縱使該授權確為真正，就授權書之內容觀之，各該共有
    人係授權魏梓賢收回系爭土地並為出售、合建等處分，另同
    意以八成之價格出售予原住戶，授權書中並非以被告為出售
    系爭土地之特定對象，被告亦未證明魏梓賢嗣後與之就系爭
    土地之買賣有何約定，被告自難據該授權書有何主張，是被
    告抗辯伊以存證信函通知魏梓賢表示有意承買系爭土地之意
    ，魏梓賢與其餘共有人即應受拘束云云，並不足採。
(二)、被告雖又抗辯伊就系爭土地改良有支出費用，以該筆費用與
    伊所受不當得利抵銷云云，然為原告否認。按2 人互負債務
    ，而其給付種類相同，並均屆清償期者，各得以其債務，與
    他方之債務，互為抵銷。民法第334 條第1 項定有明文。本
    件被告並未證明伊就系爭土地有何改良，及其為改良系爭土
    地所支出之費用若干。本件原告因被告改良系爭土地而受有
    不當得利之事實既不能證明屬實，則難認原告因被告所稱之
    改良行為而對被告負有債務，被告抵銷之抗辯顯與前開規定
    不符，並不足採。
(三)、按所有人對於無權占有或侵奪其所有物者，得請求返還之；
    對於妨害其所有權者，得請求除去之；有妨害其所有權之虞
    者，得請求防止之，民法第767 條定有明文。被告所辯並不
    足採，從而，原告基於民法第767 條之規定，訴請被告拆除
    坐落系爭土地如附圖Ａ、Ｂ、Ｃ、Ｄ部分所示之地上物，並
    返還上開土地予全體共有人，為有理由，應予准許。
(四)、原告得請求被告給付相當於租金之損害金：
(1)、按無法律上之原因而受利益，致他人受損害者，應返還其利
    益，民法第179 條前段定有明文。依不當得利之法則請求返
    還不當得利，以無法律上之原因而受利益，致他人受有損害
    為其要件，故其得請求返還之範圍，應以對方所受之利益為
    度，非以請求人所受損害若干為準。又無權占有他人土地，
    可獲致相當於租金之利益為社會通常之觀念，亦有最高法院
    61年度台上字第1695號判例意旨可資參照。
(2)、查本院96年7 月3 日履堪現場囑桃園縣八德地政事務所測量
    時，測得被告就系爭土地佔用之面積共計為46.37 平方公尺
    ，被告自承自46、47年起，就系爭土地占有使用，自有相當
    於租金之利益，則原告依不當得利法律關係請求被告返還自
    前開時間起之相當租金之利益，為有理由。
(3)、至於相當於租金利益之計算標準，應參酌土地法第105 條、
    第97條第1 項之規定予以計算，即以不超過土地及其建築物
    總價額年息10% 為限；而所謂土地申報總價額係指法定地價
    而言，則為土地法施行法第25條所明定。依土地法第148 條
    規定，土地所有權依土地法所申之地價即為法定地價；在平
    均地權條例施行區域，係指土地所權人於地政機關舉辦規定
    地價或重新規定地價時，於公告申報地期間內自行申報之地
    價而言，平均地權條例第16條亦有明文。且按「租金之請求
    權因5 年間不行使而消滅，民法第126 條定有明文。又無法
    律上之原因而獲相當於租金之利益，致他人受損害時，如該
    他人之返還利益請求權已逾租金短期消滅時效之期間，對於
    相當於已罹消滅時效之利益，不得依不當得利之法則，請求
    返還。」最高法院85年度台上字第2059號判決著有明文。
(4)、查系爭土地於93年1 月之申報地價均為每平方公尺14,960元
    ，有土地登記第二類謄本1 紙附卷可稽。又系爭土地目前地
    目為溜，面臨桃園縣八德市○○路○○路為20米道路，被告
    所有如附圖Ａ、Ｂ、Ｃ、Ｄ部分所示之鐵皮屋、圍牆、加強
    磚造房屋均坐落於系爭土地上，土地四鄰均為商店，前開房
    屋目前出租予火鍋店，門前有桃園客運2 號及103 號公車站
    牌等情，亦經本院至現場履勘屬實並製有勘驗筆錄可參。本
    院審酌上情後，認被告就前開部分使用，受有相當於租金之
    利益，致原告受有損害之金額，應以系爭土地申報地價年息
    7 ﹪為適當。則依此標準計算，原告依不當得利法律關係，
    得請求被告返還自91年2 月5 日起（起訴狀繕本於96年2 月
    1 日送達被告）至返還系爭土地上如附圖所示Ａ、Ｂ、Ｃ、
    Ｄ部分之土地時止，按年給付原告47,365元（按14,960×46
    .37 ×7 ﹪×119/122 ＝47,364.5985 ，元以下四捨五入）
    之賠償金，即有理由，應予准許；逾此部分之請求，即屬無
    據，不應准許。
七、綜上所述，原告本於所有權，請求被告將系土地如附圖Ａ、
    Ｂ、Ｃ、Ｄ部分所示地上物拆除，將該部分土地返還原告，
    並依不當得利之法律關係請求被告給付如主文第2 項所示之
    款項為有理由，應予准許，逾此部分之請求即無理由，不應
    准許。
八、本判決原告及被告均陳明願供擔保，請准宣告假執行或免為
    假執行。關於原告勝訴部分，經核均無不合，爰各酌定如主
    文所示之擔保金，併予准許。至原告敗訴部分，其假執行之
    聲請，已失所依附，應併駁回之。
九、本件事證已臻明確，兩造其餘攻擊防禦方法及舉證，核於判
    決之基礎及結果無影響，毋庸一一論列，附此敘明。
十、結論：原告之訴為一部有理由，一部無理由，依民事訴訟法
    第79條、第390 條第2 項及第392 條，判決如主文。
中　　華　　民　　國　　96　　年　　9 　　月　　14　　日
                  民事第一庭    法　官　卓立婷
以上正本係照原本作成。
如對本判決上訴，須於判決送達後20日內向本院提出上訴狀。
中　　華　　民　　國　　96　　年　　9 　　月　　17　　日
                                書記官　冒佩妤
